臺灣臺北地方法院刑事判決　　　　　　　　　　　　　九十二年度自字第七六九號
　　自　訴　人　甲○○
　　代　理　人　陳信瑩律師
　　被　　　告　乙○○○
　　選任辯護人　林永頌律師
　　　　　　　　楊淑玲律師
　　　　　　　　施淑貞律師
右列被告因妨害名譽案件，經自訴人提起自訴，本院判決如左：
    主  文
乙○○○無罪。
    理  由
一、本件自訴意旨略以：緣自訴人甲○○係三民書局股份有限公司（下簡稱三民書局
    ）代表人，被告乙○○○及案外人財團法人素書樓文教基金會等人（下簡稱素書
    樓文教基金會等人）因涉嫌侵害三民書局及東大圖書股份有限公司（下簡稱東大
    公司）享有著作財產權之錢穆先生著作，於本院九十二年度自字第三七五號東大
    公司自訴被告及素書樓文教基金會等人妨害著作權法一案於九十二年十月二十九
    日下午二時卅分審理時，於公開法庭，竟基於妨害自訴人名譽之故意，污衊、辱
    罵自訴人謂：「甲○○是一個聰明的大騙子，懂得收買人心」（以下簡稱系爭詞
    語）等語，此有當日之審判筆錄可證，顯然足以毀損自訴人之名譽，核其所為係
    犯刑法第三百零九條第一項公然侮辱罪，爰提起本件自訴。
二、按犯罪事實應依證據認定之，無證據不得推定其犯罪事實。又不能證明被告犯罪
    者，應諭知無罪之判決，刑事訴訟法第一百五十四條、第三百零一條第一項分別
    定有明文。又認定被告有罪之事實，應憑證據，如未能發現相當之證據，或證據
    不足以證明，自不能以推測或擬制之方法，以為裁判之基礎；且認定事實所憑之
    證據，其為訴訟上之證明，須達於通常一般人均不致有懷疑，而得確信其為事實
    之程度者，始得據為有罪之認定，倘其證明尚未達到此一程度而有合理之懷疑存
    在時，尚難為有罪之認定基礎；苟積極證據不足以為不利於被告事實之認定，即
    應為有利於被告之認定，更不必有何有利之證據，最高法院三十年上字第八一六
    號、四十年臺上字第八六號、七十六年臺上字第四九八六號判例分別揭有上旨，
    可資參酌。再告訴人之告訴，本以使被告受刑事訴追為目的，故其陳述是否與事
    實相符，自應調查其他證據，以資審認，苟其所為攻擊之詞，尚有瑕疵，則在此
    瑕疵未予究明以前，即不能遽採為斷罪之基礎，最高法院六十九年臺上字第一五
    三一號判決，足資參照。
三、訊據被告乙○○○固坦承本院九十二年度自字第三七五號東大公司自訴被告及素
    書樓文教基金會等人妨害著作權法一案於九十二年十月二十九日下午二時卅分開
    始審理之刑事公開法庭內伊有說「甲○○是一個聰明的大騙子，懂得收買人心」
    等語，惟堅決否認有何公然侮辱之犯行，辯稱伊沒有侮辱自訴人之意思，係因當
    時審判長問伊有什麼想法，伊只是講幾十年來切身的感慨等語。
四、經查，本院九十二年度自字第三七五號東大公司自訴被告及素書樓文教基金會等
    人妨害著作權法一案於九十二年十月二十九日下午二時卅分開始審理之刑事公開
    法庭內，被告確實供陳系爭詞語，業據被告坦承屬實，並有該次審判筆錄在卷可
    憑。參諸卷附之該次審判筆錄內容，被告供稱系爭詞語之時機，係在審判長問被
    告「（對於自訴人論告）有何辯解」後，被告才供陳「補充的是，三民甲○○跟
    錢穆說，他十六、七歲逃到臺灣，沒有半個親人，賣報紙，在出版社站不穩，他
    告訴他他常常唸書，所以這是錢穆的弱點，因為錢穆從小沒有好好讀書，他知道
    有人想要唸書，會大力幫忙，甲○○告訴他臺灣書店沒有一紙合約，著作權是著
    作人的，出版社只有出版權，他說沒有抓到人作壞事，就不能說他做壞事，甲○
    ○是一個聰明的大騙子，懂得收買人心」等語，無非係就該案著作權爭執所引發
    之感受，並針對自訴人之論告為了自辯才說出「甲○○是一個聰明的大騙子，懂
    得收買人心」等語，主觀上尚難認有何侮辱自訴人之故意。再者，被告所陳系爭
    詞語時，係就審判長問被告「（對於自訴人論告）有何辯解」提出的說明，而當
    時自訴人並未在法庭內，有前開審判筆錄在卷可證，可認被告係就審判長所問之
    陳述，並非刻意侮辱自訴人，主觀上應非針對自訴人及為侮辱自訴人所提出之言
    詞。綜上所述，被告確實在法庭內舖陳系爭詞語，惟斟酌前開法庭活動之時機、
    場所、自訴人之所在、系爭詞語之內容及被告出語之動機、目的等情狀，被告應
    無侵害自訴人名譽及侮辱自訴人之故意，與刑法第三百零九條公然侮辱罪之構成
    要件有間。此外，自訴人復無其他積極證據足資證明被告有侮辱之犯行，被告犯
    罪即屬不能證明，自應諭知無罪之判決。
據上論斷，應依刑事訴訟法第三百零一條第一項，判決如主文。
中　　　華　　　民　　　國　　九十三　　年　　　五　　　月　　十八　　　日
                                      臺灣臺北地方法院刑事第十五庭
                                      審判長法  官 周祖民
                                            法  官 薛中興
                                            法　官 范智達
右正本證明與原本無異。
如不服本判決，應於判決送達後十日內，向本院提出上訴狀。
                                          　書記官 田華仁
中　　　華　　　民　　　國　　九十三　　年　　　五　　　月　　十八　　　日
